臺灣高等法院臺中分院民事判決
110年度重上更一字第40號
上  訴  人  陳宏庭  

            王如玉  
上  二  人
訴訟代理人  洪嘉鴻律師
複  代理人  陳昱錡律師
被  上訴人  李元永  

訴訟代理人  劉正穆律師
            李秋峰律師
上列當事人間損害賠償等事件，上訴人對於民國108年7月19日臺
灣苗栗地方法院107年度重訴字第123號第一審判決提起上訴，經
最高法院發回更審，本院於111年3月23日言詞辯論終結，判決如
下：
    主  文
上訴駁回。
第二審及發回前第三審訴訟費用由上訴人負擔。
    事實及理由
壹、本件被上訴人於原審主張依兩造所訂契約第9條第2項約定解
    除契約，嗣於本院主張其行使解除權之依據除上開契約第9
    條第2項外，尚有民法第259條、第359條（本院卷238頁）。
    惟民法第259條乃就契約解除時當事人雙方回復原狀義務之
    規定，並非法定解除權之依據。另被上訴人於本院提出依民
    法第359條物之瑕疵擔保解約部分，應認係就第一審已提出
    之攻擊防禦方法所為之補充，合於民事訴訟法第447條第1項
    第3款之規定，應准許提出。
貳、被上訴人主張：伊於民國104年5月6日以新臺幣（下同）134
    0萬元，買受上訴人所有坐落苗栗縣○○鎮○○段00000○00000○0
    0000地號土地（下稱甲土地），並簽訂甲土地買賣契約（下
    稱甲契約），復於同年6月3日以40萬元買受上訴人所有同段
    470-7地號土地（下稱丙土地），並簽訂丙土地買賣契約（
    下稱丙契約），甲契約與丙契約為聯立契約。伊已依約給付
    簽約款276萬元、完稅款414萬元及代繳增值稅及印花稅48萬
    392元。詎上訴人未依甲契約第3條第3項約定辦理鑑界及移
    轉土地所有權，亦未依甲契約第16條第3項約定提供同段474
    地號土地（下稱乙土地）之通行權、水電瓦斯及電信道路挖
    掘等權利，且甲土地有上訴人陳宏庭胞姐陳○○之配偶翁○○所
    有之建物（門牌號碼苗栗縣○○鎮○○里○○路0鄰000號，下稱系
    爭建物）坐落其上，上訴人未能排除系爭建物占用甲土地。
    伊依甲、丙契約第9條第2項約定及民法第259條、第359條規
    定，先於同年10月27日在李○○代書事務所，當場表示解除甲
    、丙契約；繼於同年11月6日，以律師函表示解除甲、丙契
    約，再以起訴狀繕本之送達為解除甲、丙契約之表示。契約
    既經解除，伊除依甲、丙契約第9條第2項約定，請求上訴人
    返還伊已支付之價款738萬392元外，並得請求給付違約金41
    萬4000元，合計779萬4392元，為此求為命上訴人給付779萬
    4392元及自起訴狀繕本送達翌日即107年11月28日起加付法
    定遲延利息之判決（被上訴人之請求逾上開範圍部分，業受
    敗訴判決確定，下不贅述）。
參、上訴人則以：伊就甲契約第3條第3項約定之鑑界事項，已折
    價1萬6000元予被上訴人，授權其申請土地鑑界，並無不辦
    理土地鑑界或其他違約情事。又甲、丙契約第9條第2項屬上
    訴人保留契約解除權之約定，被上訴人不得據以解除契約。
    被上訴人反悔不買，伊已於104年11月4日依甲、丙契約第9
    條第1項約定通知解約，自得沒收被上訴人已付價款云云，
    資為抗辯。
肆、原審為上訴人敗訴之判決，上訴人不服，提起上訴。並上訴
    聲明：㈠原判決不利於上訴人之部分廢棄。㈡上開廢棄部分，
    被上訴人於第一審之訴及假執行之聲請均駁回。被上訴人則
    答辯聲明：上訴駁回。
伍、兩造不爭執之事項：（本院前審卷155、156頁）：
一、兩造於104年5月6日就甲土地成立甲契約，買賣價金1340萬
    元，被上訴人於當日交付上訴人簽約款276萬元。
二、兩造於104年6月3日就丙土地成立丙契約，買賣價金40萬元
    ，被上訴人於當日交付上訴人完稅款414萬元。
三、兩造於104年7月23日在甲契約簽立補註條款，約定：
 1、買方代墊土地增值稅，賣方同意由尾款中扣除。
 2、賣方同意保留100萬元，作為地上物處理之費用。
四、被上訴人於104年7月23日代上訴人繳納甲土地之土地增值稅
    及印花稅48萬392元。
五、陳宏庭與被上訴人於104年10月27日在李○○代書事務所商討
    甲、丙土地買賣相關事宜。
六、上訴人於104年11月4日以存證信函向被上訴人為解除契約之
    意思表示，被上訴人於104年11月5日收受該存證信函。
七、被上訴人於104年11月6日以律師函向上訴人表示「撤銷本人
    所為買受系爭土地之意思表示」。
八、上訴人迄未取得乙土地之水電瓦斯及電信管道挖掘等權利。
九、甲土地有陳宏庭胞姐陳○○之配偶翁○○所有之系爭建物坐落其
    上，迄未拆除。
十、甲、丙土地迄未鑑界完成。
陸、得心證之理由：
一、被上訴人主張依甲、丙契約第9條第2項約定及民法第359條
    規定解除契約，並依甲、丙契約第9條第2項約定，請求上訴
    人返還其已付價款779萬4392元及給付違約金41萬4000元等
    情，為上訴人所否認，並以前詞置辯。是以本件應審究者在
    於：上訴人主張解除甲、丙契約，並沒收被上訴人已付價款
    779萬4392元，是否合法？被上訴人主張解除甲、丙契約，
    並請求上訴人返還其已付價款779萬4392元及給付違約金41
    萬4000元，有無理由？
二、上訴人主張解除契約，並沒收被上訴人已付價款779萬4392
    元，於法不合：
  ㈠甲契約第16條特別約定事項第1項約定：賣方同意鑑界費用折
    現予買方，被上訴人並於該條項後方簽名表示已收受1萬600
    0元（原審卷108頁），併參酌證人即草擬甲、丙契約之代書
    李○○於本院證稱：簽約時賣方有講到土地上面有房子，沒有
    辦法鑑界完成，所以特別提到要等房子拆除之後，再由買方
    自行申請鑑界，賣方將鑑界費折現給買方，讓買方自行去處
    理鑑界的事情。本件買賣雙方的約定就是等房子拆除，土地
    辦理過戶之後，由買方以自己名字申請鑑界，所以根據買賣
    契約，賣方不負有申請鑑界之義務等語（本院卷178、181頁
    ），可見兩造於締約時已特別約定由被上訴人於辦妥土地所
    有權移轉登記後，自行申請鑑界，上訴人不負有申請鑑界之
    義務，上訴人並已將鑑界費用1萬6000元折現交給被上訴人
    簽收，是被上訴人主張上訴人未依甲、丙契約第3條第3項約
    定辦理鑑界，有債務不履行情事云云，尚非可採。
  ㈡上訴人雖不負有申請土地鑑界之義務，惟兩造於甲契約第8條
    第1項約定：賣方擔保本契約標的，絕無一物數賣、被他人
    占用或被限制登記或與他人爭訟或有租賃等問題，並應騰空
    點交；第16條第3項約定：賣方保證乙土地之通行權、水電
    瓦斯及電信道路挖掘權可使用（原審卷106、108頁）。依上
    開約定，上訴人已擔保甲土地無被他人占用，並負有騰空點
    交甲土地予被上訴人，及使被上訴人取得通行乙土地、在乙
    土地挖掘水電瓦斯、電信管道等權利之義務。然甲土地有陳
    宏庭胞姐陳○○之配偶翁○○所有之系爭建物坐落其上，陳宏庭
    迄未能排除翁○○之占有，且乙土地依土地登記謄本所示，非
    屬上訴人所有（原審卷199頁），上訴人亦未取得乙土地之
    水電瓦斯及電信管道挖掘等權利等情，為兩造所不爭執。被
    上訴人因上訴人有前揭未履行債務之情事，而以存證信函通
    知上訴人「地主及仲介至今未提供同段474地號道路通行權
    證明」、「土地地上物及拆遷事宜，地主及仲介至今無法排
    除」，要求上訴人於104年10月27日至李○○代書事務所協商
    （原審卷97-101頁），並因協商無結果而拒絕後續履約事宜
    ，即屬正當。被上訴人並無任意反悔不買之可歸責事由，則
    上訴人於104年11月4日以被上訴人藉故拒絕履行甲、丙土地
    所有權移轉登記為由，寄發存證信函通知被上訴人依甲、丙
    契約第9條第1項「如買方反悔不買時，則所付之價款由賣方
    沒收，同時解除本契約」之約定，解除甲、丙契約（原審卷
    133、134頁），難謂適法。從而，上訴人主張其已依甲、丙
    契約第9條第1項約定解除契約，並沒收被上訴人已付價款云
    云，顯非可採。
三、被上訴人主張解除契約，於法有據：
    被上訴人主張依甲、丙契約第9條第2項約定及民法第359條
    規定，先於104年10月27日在李○○代書事務所，當場表示解
    除契約；繼於同年11月6日，以律師函表示解除契約，再以
    起訴狀繕本之送達為解除契約之表示。經查：
  ㈠被上訴人固主張其於104年10月27日在李○○代書事務所，已依
    甲、丙契約第9條第2項約定及民法第359條規定，當場向上
    訴人表示解除契約之意思，然此為上訴人所否認。觀諸當日
    李○○手寫之會議紀錄，記載「買方提出建議：1、確認地上
    物拆遷時間。2、474通行權證明書應交付。3、要求解除契
    約，回復原狀」、「賣方無法同意」、「以上雙方無法達成
    協議」（原審卷131頁）。茲被上訴人於104年10月27日協調
    會議猶要求上訴人確認甲土地上系爭建物之拆除時間，及要
    求上訴人交付乙土地通行權證明書，足見兩造當日仍在協商
    甲、丙契約後續履約事宜。且依該會議紀錄記載，被上訴人
    要求解除契約回復原狀，上訴人無法同意，雙方無法達成協
    議，並非記載被上訴人依甲、丙契約第9條第2項約定及民法
    第359條規定解除契約，可見被上訴人於當日會議並未表明
    依上開契約約定及法條規定行使解除權，而係與上訴人協議
    合意解除契約未果，故甲、丙契約並未經兩造合意解除，被
    上訴人主張甲、丙契約業經其於104年10月27日在李○○代書
    事務所解除，尚非有據。
　㈡被上訴人雖又主張其於104年11月6日以律師函對上訴人為解
    除契約之意思表示，惟該律師函係由具有法律專業之律師所
    製作，觀諸該律師函意旨，係稱上訴人刻意隱匿系爭建物所
    有權之歸屬，使被上訴人陷於錯誤而訂立甲、丙契約，故撤
    銷買受甲、丙土地之意思表示（原審卷136頁），被上訴人
    前開律師函顯係以意思表示錯誤或被詐欺為由，主張撤銷買
    受土地之意思表示，而非依甲、丙契約第9條第2項約定及民
    法第359條規定，行使其約定或法定解除權。因此，被上訴
    人主張其已於104年11月6日以律師函解除甲、丙契約，亦非
    有據。
  ㈢上訴人依甲契約負有騰空點交甲土地予被上訴人，及使被上
    訴人取得通行乙土地、在乙土地挖掘水電瓦斯及電信管道等
    權利之義務。然甲土地有翁○○所有之系爭建物坐落其上，上
    訴人迄未能排除翁○○之占有，亦未能使被上訴人取得乙土地
    之通行權及水電瓦斯、電信管道挖掘等權利，已如前述，是
    被上訴人以上訴人保證乙土地之通行權卻未依約履行為由，
    依甲契約第9條2項「如賣方不依約履行移轉過戶及相關約定
    時，賣方應自違約日起5日內將所收買方價款同額之現金支
    付買方作為違約賠償金，逕行解除本契約，買方取回已付全
    部價金及違約賠償金」之約定，行使該條項之解除權，並以
    起訴狀繕本送達作為解除甲、丙聯立契約之意思表示，於法
    有據，自生解除契約之效力。
　㈣上訴人雖辯稱伊於簽約時已告知被上訴人，系爭建物非屬伊
    所有，而是陳○○所有，兩造始於甲契約第16條第2項約定土
    地上之地上物及拆遷由買方自行處理，費用亦由買方負擔云
    云。然此為被上訴人所否認，參諸被上訴人前對上訴人及買
    賣仲介林○○、鍾○○提出詐欺告訴，陳宏庭於該刑事案件105
    年8月22日偵查中陳稱：甲土地是我買來的，買來時就有地
    上物，所以我當然是一起買等語（臺灣苗栗地方檢察署105
    年度偵字第892號卷227頁反面），及於106年6月13日偵查中
    自承：簽約時我有在場，我沒有說廠房是我姐姐的等語（臺
    灣苗栗地方檢察署106年度調偵字第55號卷16頁反面）。由
    陳宏庭於前揭刑事案件偵查中猶主張甲土地及其上之系爭建
    物業經其向陳○○買受取得，則其焉有於簽約時即告知被上訴
    人系爭建物非屬其所有之理。又證人李○○於本院明確證稱：
    我知道土地上面有地上物，陳宏庭有講地上物是他的，當然
    可以拆除。契約第16條有關地上物拆除由買方執行，是因為
    買方有營造業背景，所以有能力拆除地上物，但是後來有人
    跑出來主張地上物所有權，導致地上物無法拆除。我有請兩
    造去我辦公室協調，沒有結果。我有問過陳宏庭，為什麼說
    地上物是他的，事後卻不能拆除，陳宏庭還是說地上物是他
    的等語（本院卷179、181頁）。衡以李○○為兩造為簽訂甲、
    丙契約所共同委任之代書，與兩造均無特殊利害關係，應屬
    客觀中立，其證詞應為可採。而依李○○之證詞，可見上訴人
    於簽訂甲、丙契約時，確有對被上訴人陳稱系爭建物為其所
    有，拆除沒有問題。至於林○○、鍾○○於前揭刑事案件偵查中
    雖以被告身分供稱：簽約時有告訴李元永，系爭建物是陳○○
    的云云。然其2人為甲、丙土地買賣仲介，受有仲介報酬，
    並經被上訴人提告與陳宏庭共犯詐欺罪嫌，其2人為避免遭
    刑事追訴或民事求償，所為之供述難免避重就輕，不足執為
    有利上訴人之認定。況依上訴人所辯，其於簽約時既已告知
    被上訴人系爭建物為陳○○所有，被上訴人應自行處理，則上
    訴人事後豈有同意從買賣價金中再折讓100萬元，作為補貼
    被上訴人處理系爭建物之可能。由甲契約104年7月23日補註
    第2條：賣方同意保留100萬元正，作為地上物處理之費用，
    林○○、鍾○○應協助買方處理上述地上物之事宜（原審卷109
    頁），益徵甲契約第16條第2項所指「土地上之地上物及拆
    遷由買方自行處理，費用亦由買方負擔」，僅指系爭建物之
    拆除，由被上訴人代執行，拆除費用亦由被上訴人負擔，但
    不及於排除他人之占有，上訴人依甲契約第8條第1項約定，
    仍負有排除系爭建物占用甲土地之義務，上訴人此部分所辯
    ，尚非可採。
  ㈤上訴人又辯稱被上訴人可通行乙土地，亦可申請指定建築線
    ，伊並無違反甲契約第16條第3項約定云云。惟甲契約第16
    條第3項明載：上訴人應保證乙土地之通行權、水電瓦斯及
    電信道路挖掘權可使用。而依台灣自來水股份有限公司營業
    章程第10條第1項前段，用水設備如須使用或通過他人之土
    地，申請用水人應事先取得土地所有權人之同意書，另依公
    用天然氣事業營業章程範本修正規定第5條第1項前段，新設
    天然氣管線亦應取得天然氣管線設備裝設位置之土地所有權
    人之書面同意（本院前審卷109、115頁）。如前所述，乙土
    地為他人所有，並非上訴人所有，上訴人迄未能提出乙土地
    所有權人所出具同意其通行或埋設水電瓦斯等管線之證明，
    被上訴人顯無從申請用水設備或新設天然氣管線，上訴人違
    反甲契約第16條第3項約定甚明，其此部分所辯，亦不足採
    。
四、甲、丙契約第9條第2項約定，並非出賣人保留契約解除權之
    約定，被上訴人依該約定請求上訴人返還其已付價款779萬4
    392元及給付違約金41萬4000元，為有理由：
  ㈠上訴人雖又辯稱甲、丙契約第9條第2項約定屬出賣人保留契
    約解除權之約定，被上訴人不得據以主張解除契約云云。惟
    所謂保留解除權之約定，係指當事人約定一方解除契約時，
    應支付他方相當之金額，該金額為保留解除權之代價，須於
    一方行使保留解除權時，他方始得依該約定請求支付。依證
    人李○○於本院證稱：我是買賣雙方共同的代書，甲、丙契約
    是我依據買賣雙方提供給我的資料，當場打字作成契約。我
    打字的時候，陳宏庭及李元永都在場，打字完畢交給他們簽
    名之前，也有逐條解釋契約意思。契約第9條第2項「如賣方
    不依約履行移轉過戶及相關約定時，賣方應自違約日起5日
    內將所收買方價款同額之現金支付買方作為違約賠償金，逕
    行解除本契約，買方取回已付全部價金及違約賠償金」，這
    段文字是說如果賣方沒有履行過戶或過戶之外的約定，買方
    可以解除契約，以這條文來講，行使解除權的主體是買方等
    語（本院卷180-185頁），可見甲、丙契約第9條第2項約定
    ，依締約當事人之真意，是指出賣人不依約履行過戶或其他
    約定時，買受人得行使該條項之解除權，並請求出賣人返還
    已付價金及給付違約金，並非指出賣人不依約履行過戶或其
    他約定時，得將已收價款退還及賠償同額款項與買受人後解
    除契約，自非屬出賣人保留契約解除權之約定，上訴人此部
    分所辯，仍無足採。
  ㈡承前所述，甲、丙契約既經被上訴人合法解除，從而，被上
    訴人依甲、丙契約第9條第2項之約定，請求上訴人返還其已
    付價金，即屬有據。又依甲契約104年7月23日補註第1條內
    容：「買方代墊土地增值稅，賣方同意由尾款中扣除」，堪
    認被上訴人依該約定所代墊之土地增值稅、印花稅等稅款，
    性質屬於買賣價金之一部，上訴人應併返還之，是被上訴人
    主張依甲、丙契約第9條第2項約定請求上訴人返還其已給付
    之買賣價金及代墊之土地增值稅等共738萬392元（簽約款27
    6萬元＋完稅款414萬元+代墊土地增值稅及印花稅48萬392元＝
    738萬392元），核屬有據。
  ㈢甲、丙契約第9條第2項固約定，被上訴人行使該條項之解除
    權時，得請求上訴人支付所收價款同額之違約金。惟按約定
    之違約金額過高者，法院得減至相當之數額，民法第252條
    定有明文。次按違約金之約定，乃基於個人自主意思之發展
    、自我決定及自我拘束所形成之當事人間之規範，本諸契約
    自由之精神及契約神聖與契約嚴守之原則，契約當事人對於
    其所約定之違約金數額，原應受其約束。惟倘當事人所約定
    之違約金過高者，為避免違約金制度造成違背契約正義等值
    之原則，法院得參酌一般客觀事實、社會經濟狀況及當事人
    所受損害情形，依職權減至相當之金額。查上訴人於原審已
    抗辯上開約定之違約金過高，本件如依被上訴人請求以上訴
    人所收價款同額計算違約金，違約金數額高達738萬392元，
    占甲、丙契約總價（1380萬元）之53％，超過內政部公告成
    屋買賣契約書範本第11條規定之上限（15％），確有過高之
    情形，應予酌減。本院衡以兩造係於104年間訂立甲、丙契
    約，被上訴人則於107年11月間以起訴狀繕本之送達作為解
    除契約之意思表示，併參酌一般客觀事實、社會經濟狀況、
    被上訴人所受損害情形及上訴人如能如期履行債務時，被上
    訴人可享受之一切利益等情狀，認被上訴人所得請求上訴人
    給付之違約金，應予酌減為按甲、丙契約總價3％計算即41萬
    4000元（計算式：1380萬元×3％＝41萬4000元）為適當。
柒、縱上所述，被上訴人依甲、丙契約第9條第2項約定解除契約
    ，並請求被上訴人返還已付價款738萬392元及給付違約金41
    萬4000元，合計779萬4392元，暨自107年11月28日起至清償
    日止，按年息5％計算之法定遲延利息，洵屬有據，應予准許
    。原審就此為上訴人敗訴之判決，核無不合，上訴意旨指摘
    原判決此部分不當，求予廢棄改判，為無理由，應駁回其上
    訴。
捌、本件事證已臻明確，兩造其餘攻擊防禦方法及所用之證據，
    經本院審酌後，認與判決結果不生影響，爰不逐一論列，併
    此敘明。
玖、據上論結，本件上訴為無理由，爰判決如主文。　　
中　　華　　民　　國　　111 　年　　4 　　月　　20　　日
                民事第八庭  審判長法　官  杭起鶴 
　　　　　　　　　　　      　　　法　官  黃裕仁 
　　　　　　　　　　　      　　　法　官  羅智文
正本係照原本作成。
上訴人得上訴。
如不服本判決，應於收受送達後二十日內向本院提出上訴書狀，
其未表明上訴理由者，應於提出上訴後二十日內向本院補提理由
書狀（均須按他造當事人之人數附繕本）。因疫情而遲誤不變期
間，得向法院聲請回復原狀。
上訴時應提出委任律師或具有律師資格之人之委任狀。委任有律
師資格者，另應附具律師資格證書及釋明委任人與受任人有民事
訴訟法第四百六十六條之一第一項但書或第二項所定關係之釋明
文書影本。如委任律師提起上訴，發回更審後為訴之變更（追加
、擴張）部分應一併繳納上訴裁判費。

                                  書記官  林賢慧　
　　　　　　　　　　　　　　　　　
中　　華　　民　　國　　111 　年　　4 　　月　　20　　日